ACORDAO-COMPLETO-2375154

ACÓRDÃO 11460/2019 ATA 36/2019 - PRIMEIRA CÂMARA

VISTOS, relatados e discutidos estes autos de tomada de contas especial em desfavor do Sr. Clovis Manoel de Melo Begot (XXX.366.902-XX) , ex-prefeito de Ananindeua/PA, e dos Srs. Joaquim Alcides Coelho Queiroz (XXX.040.372-XX) e Antônia Lúcia da Silva Palheta (XXX.464.412-XX) , ex-Secretários Municipais de Saúde, em virtude da não comprovação da boa e regular aplicação dos recursos federais do Sistema Único de Saúde, repassados na modalidade Fundo a Fundo, no âmbito do Programa Expansão da Saúde da Família (Proesf) ao município de Ananindeua/PA, no exercício de 2003;
ACORDAM os ministros do Tribunal de Contas da União, reunidos em sessão da 1ª Câmara, diante das razões expostas pelo relator, em: 
9.1. excluir da relação processual o Sr. Clovis Manoel de Melo Begot (XXX.366.902-XX) ;
9.2. julgar irregulares as contas dos Srs. Joaquim Alcides Coelho Queiroz (XXX.040.372-XX) e Antônia Lúcia da Silva Palheta Ferreira (XXX.464.412-XX) , ex-secretários municipais de saúde, e dos Srs. Rui Begot da Rocha (XXX.263.902-XX) e Lúcia Helena Silva Feio (XXX.141.172-XX) , responsáveis pelas atestações das despesas inquinadas, com fundamento nos arts. 1º, inciso I, 16, inciso III, alíneas "b" e "c", da Lei 8.443/1992, c/c os arts. 1º, inciso I, e 209, incisos II e III, do Regimento Interno do TCU; 
9.3. condenar, solidariamente, os responsáveis abaixo mencionados, com fundamento no art. 19, caput, da Lei 8.443/1992, c/c o art. 210 do Regimento Interno do TCU, ao pagamento das quantias a seguir especificadas, com a fixação do prazo de 15 (quinze) dias, a contar das notificações, para comprovarem, perante o Tribunal (art. 23, inciso III, alínea "a", da Lei 8.443/1992, c/c o art. 214, inciso III, alínea "a", do Regimento Interno) , o recolhimento da dívida aos cofres do Fundo Nacional de Saúde, atualizada monetariamente e acrescida dos juros de mora, calculados a partir das datas discriminadas, até a data do recolhimento, na forma prevista na legislação em vigor:
9.3.1. Antônia Lúcia da Silva Palheta Ferreira (XXX.464.412-XX) e Lúcia Helena Silva Feio (XXX.141.172-XX) :
	Valor original (R$) 
	Data da ocorrência

	85.456,70
	18/12/2003

	47.430,00
	26/12/2003

	13.050,50
	13/1/2004

	42.505,60
	16/1/2004

	67.900,60
	26/1/2004

	42.658,50
	26/1/2004

9.3.2. Joaquim Alcides Coelho Queiroz (XXX.040.372-XX) e Lúcia Helena Silva Feio (XXX.141.172-XX) :
	Valor original (R$) 
	Data da ocorrência

	2.267,10
	28/1/2004

9.3.3. Antônia Lúcia da Silva Palheta Ferreira (XXX.464.412-XX) e Rui Begot da Rocha (XXX.263.902-XX) :
	Valor original (R$) 
	Data da ocorrência

	13.982,60
	17/12/2003

9.3.4. Antônia Lúcia da Silva Palheta Ferreira (XXX.464.412-XX) :
	Valor original (R$) 
	Data da ocorrência

	31.363,20
	22/1/2004

	53.636,80
	10/2/2004

9.4. autorizar, desde logo, nos termos do art. 28, inciso II, da Lei 8.443/1992, a cobrança judicial das dívidas, caso não atendidas as notificações;
9.5. autorizar, desde logo, caso solicitado e o processo não tenha sido remetido para cobrança judicial, o pagamento das dívidas em até 36 (trinta e seis) parcelas mensais e consecutivas, nos termos do art. 26 da Lei 8.443/1992, c/c o art. 217 do Regimento Interno/TCU, fixando-se o vencimento da primeira parcela em 15 (quinze) dias, a contar do recebimento da notificação, e o das demais a cada mês, devendo incidir sobre cada valor mensal os correspondentes acréscimos legais, na forma prevista na legislação em vigor, sem prejuízo de alertar os responsáveis de que a falta de comprovação do recolhimento de qualquer parcela implicará o vencimento antecipado do saldo devedor;
9.6. dar ciência deste acórdão à Secretaria de Atenção à Saúde do Ministério da Saúde (SAS) , em atenção ao disposto no art. 18, § 6º, da Resolução TCU 170/2004, e ao Procurador-Chefe da Procuradoria da República no Pará, nos termos do art. 16, § 3º, da Lei 8.443/1992, c/c o art. 209, § 7º, do Regimento Interno do TCU.

Tomada de Contas Especial instaurada em virtude de irregularidades na aplicação de recursos do SUS, repassados fundo a fundo ao município de Ananindeua/PA, no exercício de 2003.

Primeira Câmara

Município de Ananindeua - PA.

3. Responsáveis: Antônia Lucia da Silva Palheta Ferreira (XXX.464.412-XX); Clovis Manoel de Melo Begot (XXX.366.902-XX); Joaquim Alcides Coelho Queiroz (XXX.040.372-XX); Lucia Helena da Silva Feio (XXX.141.172-XX); e Rui Begot da Rocha (XXX.263.902-XX).

13.1. Ministros presentes: Walton Alencar Rodrigues (Presidente), Bruno Dantas e Vital do Rêgo (Relator).
13.2. Ministro-Substituto convocado: Augusto Sherman Cavalcanti.
13.3. Ministro-Substituto presente: Weder de Oliveira.

ACORDAO-COMPLETO-2410190

Acórdão 6130/2020 - Primeira Câmara

Lucia Helena da Silva Feio

VITAL DO RÊGO

Adoto como relatório o pronunciamento da então Secretaria de Controle Externo de no Estado do Pará (peça 62) a seguir transcrito, que contou com a anuência do corpo diretivo daquela unidade e do representante do Ministério Público junto ao TCU (peças 63 a 64 e 66) :
INTRODUÇÃO
	Cuidam os autos de tomada de contas especial instaurada pelo Fundo Nacional de Saúde (FNS) do Ministério da Saúde, em desfavor do ex-prefeito municipal de Ananindeua/PA, Sr. Clovis Manoel de Melo Begot (período de 30/9/2003 a 31/12/2004) , solidariamente com os ex-secretários municipais de Saúde, Srs. Antônia Lúcia da Silva Palheta (período de 9/10/2003 a 25/1/2004) e Joaquim Alcides Coelho Queiroz (períodos de 4/2/2002 a 9/10/2003, e de 26/1/2004 a 31/12/2004) , por não terem comprovado a boa e regular aplicação dos recursos federais do Sistema Único de Saúde, repassados na modalidade Fundo a Fundo, no âmbito do Programa Expansão da Saúde da Família (Proesf) .
HISTÓRICO
2.	Os fatos que ensejaram a instauração do presente processo de tomada de contas especial foram apurados no curso de auditoria realizada no período de 25/6 a 15/8/2007, atendendo a pedido da Secretaria de Atenção à Saúde do Ministério da Saúde (SAS) e a requisição da Procuradoria da República no Estado do Pará, motivados por possíveis irregularidades apontadas no relatório de auditoria independente realizada pela empresa Pricewaterhouse & Coopers, compreendendo o período de 2003 a 2006 (peça 3, p. 14) .
2.1. Arrimado no relatório de auditoria (relatório, peça 3, p. 4-88 e anexos, p. 90-146) , o tomador de contas e o relatório de auditoria da Controladoria-Geral da União imputaram irregularidades aos responsáveis que ensejaram a glosa de seis pagamentos. Destes, cinco, no montante de R$ 308.128,00, eram referentes a aquisição de materiais permanentes que não foram localizados nas Unidades de Saúde da Família e pelos quais não houve a apresentação dos termos de responsabilidade e números de registros patrimoniais, assim como restou configurada a falta de controle de saída dos produtos do almoxarifado (relatório do tomador de contas, peça 1, p. 67-70; relatório de auditoria, peça 1, p. 113-115) .
2.2. A sexta glosa, no montante de R$ 98.982,60, decorreu da diferença encontrada entre o valor medido e o valor gasto na construção de unidades de saúde em Ananindeua, com recursos PROES (planilha de glosa, peça 3, p. 146-148; rol de responsáveis, p. 150; evidências, p. 154-418) .  
3.	A instrução inicial à peça 11 propôs a citação dos responsáveis, cuja medida foi anuída mediante os pareceres de peças 12-13. Citados, os responsáveis apresentaram alegações de defesa que foram examinadas e rejeitadas na instrução de peça 28, fundamentando a proposta de julgamento pela irregularidade das contas dos responsáveis, com imputação de débito, acolhida no âmbito da Unidade Técnica (peças 29 e 30) .
4.	O MP/TCU acolheu em parte a proposta alvitrada, divergindo ao propor o acolhimento das alegações de defesa do Sr. Clovis Manoel de Melo Begot, com a sua exclusão do rol de responsáveis desta TCE. Fundamentou a sua posição por vislumbrar a ausência de provas quanto à sua participação direta nos atos irregulares que lhe foram imputados, com fundamento no entendimento consolidado na jurisprudência do Tribunal acerca da responsabilização no âmbito do SUS, a exemplo dos Acórdão 1997/2016-TCU-Plenário e 7.503/2015-TCU-1.ª Câmara (peça 31) .
5.	O Ministro-Relator Vital do Rêgo Filho dissentiu da proposta da Unidade Técnica, determinando correções nas citações, apontando mudanças no escopo de responsabilização. Arrolou a Sra. Lúcia Helena da Silva Feio, que, na condição de diretora do Dead de Ananindeua/PA, atestou o recebimento dos bens adquiridos e posteriormente não localizados, assim como do Sr. Rui Begot da Rocha, à época secretário de infraestrutura, por atestar as notas fiscais que ensejaram o pagamento por serviços não executados nas obras fiscalizadas. 
5.1. Determinou, ainda, o redimensionamento do débito atribuído ao Sr. Joaquim Queiroz, uma vez que os empenhos e demais documentos relativos às obras inquinadas foram emitidos antes do início de sua gestão na secretaria municipal de saúde, devendo a responsabilidade pela execução das despesas recair sobre a Sra. Antônia Lúcia da Silva Palheta (peça 32) . 
6.	As citações foram efetuadas consoante os pronunciamentos às peças 36 e 37, sendo os responsáveis cientificados e as alegações de defesa apresentadas, conforme a seguir:
	Responsável
	Ofício/peça
	Alegações de defesa/ peça

	Antônia Lúcia da Silva Palheta Ferreira
	Ofício 0089/2018-TCU/SECEX-PA (peça 43) 
	Não apresentou

	Lúcia Helena da Silva Feio
	Ofício 0084/2018-TCU/SECEX-PA (peça 41) 
	Peça 48

	Rui Begot da Rocha
	Ofício 0085/2018-TCU/SECEX-PA (peça 40) 
	Peça 56

	Joaquim Alcides Coelho Queiroz
	Ofício 0090/2018-TCU/SECEX-PA (peça 42) 
	Peça 49

6.1. Com relação à Sra. Antônia Lúcia da Silva Palheta Ferreira, o ofício de citação foi dirigido ao seu endereço residencial informado na base do CPF da Receita Federal do Brasil, sendo recebido por meio do AR à peça 46. Insta esclarecer que, embota tenha constituído advogado nos presentes autos, o instrumento não confere ao representante poder explícito para receber citação (procuração, peça 24) .
 6.2. A jurisprudência do Tribunal é mansa no sentido de que, para o advogado receber citação, audiência ou oitiva, sendo esta última com base no art. 250, inc. V, do RI/TCU, a procuração juntada aos autos deve outorgar expressamente poderes especiais para esse fim (Acórdão 1590/2008-TCU-Plenário, rel. Benjamin Zymler; art. 18-A da Resolução-TCU 170/2004 e art. 105, caput, do Código de Processo Civil) . Na ausência de poderes especiais para o advogado receber citação ou audiência, a comunicação deve ser encaminhada diretamente à parte. 
6.3. Válida a citação, a responsável deve ser considerada revel, sem prejuízo do reexame das suas alegações de defesa apresentadas quando da sua primeira citação para os fatos imputados naquele momento processual, assim como de eventuais benefícios da defesa dos responsáveis solidários (Ofício n. 1944/2014-TCU/SECEX-PA, peça 14; alegações de defesa, peça 23) .
EXAME TÉCNICO
7.	O novo escopo de responsabilização dos autos expressa a seguinte configuração, conforme pronunciamento à peça 36:
	Responsáveis solidários
	Irregularidade
	Valor de débito (R$) 
	Detalhamento do débito (R$) 
	Data

	Antônia Lúcia da Silva Palheta Lúcia Helena da Silva Feio
	Despesa com materiais permanentes não localizados
	305.500,90
	85.456,70 47.430,00 55.556,10 117.058,10
	18/12/2003 23/12/2003 08/1/2004 22/1/2004

	Antônia Lúcia da Silva Palheta Rui Begot da Rocha
	Pagamento a maior em R$ 98.982,60 constatado entre cotejo da medição no local da obra, e o que foi pago à empresa Sinorte
	98.982,60
	98.982,20
	10/2/2004

	Joaquim Alcides Coelho Queiroz Lúcia Helena da Silva Feio
	Despesa com materiais permanentes não localizados
	2.627,10
	2.627,10
	28/4/2004

8.	Passa-se à análise das alegações de defesa dos responsáveis, de acordo com a irregularidade, conduta individualmente imputada e dispositivo violado.
I.	Irregularidade: não comprovação da boa e regular aplicação de recursos federais recebidos pelo município de Ananindeua/PA, destinados ao Programa Expansão da Saúde da Família (Proesf) , repassados na modalidade Fundo a Fundo, entre os meses de novembro de 2003 e janeiro de 2004, no âmbito do Sistema Único de Saúde (SUS) , em face de pagamentos realizados sem a efetiva comprovação de recebimento do material permanente adquirido, e que não foram localizados em fiscalização in loco, irregularidade constatada pelo Denasus em fiscalização realizada no Município de Ananindeua/PA, período de 25/7 a 15/8/2007, conforme seu Relatório de Auditoria 5582. 
I.1. Conduta da Sra. Antônia Lúcia da Silva Palheta Ferreira: efetuar despesas com recursos federais destinados ao Programa Expansão da Saúde da Família (Proesf) para as quais não foram apresentados documentos fiscais e contábeis comprobatórios do efetivo recebimento dos produtos adquiridos, quando deveria efetuar as despesas mediante documentação capaz de atestar a sua execução. 
Dispositivos violados: art. 37, caput c/c o art. 70, parágrafo único, da Constituição da República Federativa do Brasil, art. 80, § 1º e art. 90 do Decreto-lei 200/77, art. 39 e 42 do Decreto 93.872/86, art. 63, § 2º, III, da Lei 4.320/1964, art. 66 e art. 73, I, alínea "b", da Lei 8.666/1993 e o art. 34 da Portaria 204/GM/MS, de 29/1/2007.
I.1.1. Alegações de defesa da Sra. Antônia Lúcia da Silva Palheta Ferreira, secretária municipal de saúde à época dos fatos (peça 23) 
9.	Por intermédio de seu advogado, alega, preliminarmente, a ocorrência de prescrição dos atos inquinados, invocando o lapso de cinco anos aplicável aos processos administrativos. Sustenta, que mesmo a prescrição decenal adotada pelo TCU também ocorreu no presente caso, alegando que a passaram-se mais de dez anos da data do fato gerador e a primeira notificação, razão pela qual pede o arquivamento do processo (peça 23, p. 2-5) .
10.	Ainda em sede preliminar, alega a inexistência de pressupostos fáticos e jurídicos para a instauração da TCE, sustentando a ausência de detalhamento da situação que deu origem ao dano, de sua quantificação, assim como de suporte documental e de narrativas capazes de comprovar a ocorrência dos fatos, e de nexo de causalidade entre a conduta ilegal, ilegítima ou antieconômica dos agentes com a situação que deu origem ao dano (peça 23, p. 5-6) .
11.	 Por fim atribui a responsabilidade pelos atos mencionados ao ex-prefeito que assumiu em 2006, ano em que o projeto terminou, em quem recaia o dever de prestar contas dos recursos, assim como aos outros secretários de saúde no período de 2003 a 2004, enfatizando que exerceu o cargo por apenas três meses, e que nenhum outro desses agentes foi arrolado no processo (peça 23, p. 6-7) .
I.1.2. Análise
12.	 A defesa da responsável não contesta, no mérito, a irregularidade que lhe foi imputada.
13.	 Quanto à preliminar de prescrição, a jurisprudência do Tribunal é mansa ao subordinar sua incidência ao prazo geral de dez anos, indicado no art. 205 da Lei 10.406/2002 (Código Civil) , e tem como termo a quo a data de ocorrência da irregularidade sancionada, nos termos do art. 189 da Lei 10.406/2002 (Código Civil) . 
13.1. Assim, à luz do parâmetro delineado pelo Acórdão 1441/2016-TCU-Plenário, rel. Walton Alencar Rodrigues, eventual sanção administrativa a ser aplicada à responsável pelo Tribunal estaria prejudicada pelo manto prescricional, uma vez que as ocorrências imputadas se deram entre os meses de novembro de 2003 e janeiro de 2004, e o primeiro ato que ordenou sua citação se deu em 23/9/2014 (peça 13) . Portanto, o lapso de tempo entre as ocorrências e o ato que interrompeu o prazo prescricional é superior ao decêndio considerado no referido decisum. Assim, assiste razão à responsável, não sendo possível aplicar-lhe qualquer sanção. 
13.2. Deve-se ressaltar, contudo, que a prescrição não incide nas hipóteses de dano ao erário, e não evita o julgamento das contas. Este Tribunal, em recentes julgados (Acórdão 5928/2016-TCU-Segunda Câmara, rel. Vital do Rêgo Filho, 5.939/2016-TCU-2ª Câmara, rel. Marcos Bemquerer, tem entendido que a tese fixada pelo STF no RE 669.069 (Repercussão Geral 666) , que trata da incidência da prescrição nos débitos com a União decorrentes de ilícitos civis, com prazo prescricional de cinco anos, não alcança prejuízos que decorram de ilícitos administrativos, como a não comprovação da regular gestão de recursos públicos, que são imprescritíveis. Nessa linha é a jurisprudência pacificada desta Corte de Contas, exemplificada no Acórdão 232/2017-TCU-Primeira Câmara, rel. Bruno Dantas.
13.3. Embora já tenha decorrido longo prazo desde a ocorrência dos fatos em apuração, a responsável foi notificada sobre essa irregularidade ainda na fase interna desta TCE, mas não apresentou elementos capazes de elidi-la (peça 4, p. 68, 70) . Tampouco, a responsável demonstra nas suas alegações de que esse lapso de tempo tenha dificultado o pleno exercício de sua defesa.
14.	 Em relação ao argumento de ausência de pressupostos, não procedem as alegações da responsável. Todas as glosas das despesas, decorreram do fato de que a localização dos equipamentos adquiridos na sua gestão não pôde ser feita pela equipe de auditoria do Ministério da Saúde, à época, por não terem sido apresentados os termos de responsabilidade e o registro patrimonial. Essa situação foi levantada ainda no momento da expedição da nota técnica anterior à conclusão do relatório de auditoria e, posteriormente, no próprio relatório (nota técnica, peça 2, p. 342; relatório de auditoria, peça 3, p. 46) .
14.1. Diferente do que alega, o suporte documental que comprova os fatos é vasto. Nesse sentido, e ao contrário do que aduz a responsável, quanto ao aspecto temporal da responsabilidade dos agentes, os elementos informativos dos autos comprovam que todos os atos do ciclo despesa que geraram os pagamentos impugnados foram subscritos por ela, como a homologação das licitações, emissão das notas de empenho, ordenação das despesas e emissão dos cheques relativos aos pagamentos impugnados (à exceção da parcela adiante especificada) .
15.	 Com efeito, sua conduta está bem evidenciada, na medida em que assinou os documentos de ordenação de despesa e/ou de pagamento (cheques) , de acordo com cada parcela do débito que lhe foi imputado: em relação ao valor de R$ 85.456,70 (peça 3, p. 194, 196 e 198) ; sobre R$ 47.430,00 (peça 3, p. 154, 156, 158, 160 e 174) ; quanto ao valor de R$ 55.556,10 (peça 3, p. 204, 212, 216 e 218) ; em relação à parcela de R$ 117.058,10 (peça 3, p. 222, 228, 234 e 236) . Quanto a essa última parcela, deve ser desconsiderado o valor de R$ 6.499,00, em razão de que os documentos comprobatórios da despesa não estão inseridos nos autos, nem mesmo o extrato bancário que indica o pagamento, à exceção da nota fiscal, mas cujo verso está em branco (peça 3, p. 224-225) .
16.	 Por essas razões, devem ser rejeitadas as razões de justificativa da responsável, com a ressalva, para os débitos que lhe foram imputados, e aos demais apurados, que a atualização monetária e demais consectários legais devem ser calculados desde a data de ocorrência do efetivo pagamento, indicada nos extratos bancários.   
I.2. Conduta da Sra. Lúcia Helena Silva Feio: atestar, na condição de diretora do Dead de Ananindeua/PA, o recebimento de bens adquiridos e posteriormente não localizados, conforme descrito no item 3.5.1 do relatório de auditoria do Denasus 5582 à peça 3, p. 46 respectivo, anexo à peça 3, p. 90. 
Dispositivos violados: arts. 62 e 63 da Lei 4.320/1964, art. 39 e 42 do Decreto 93.872/1986, e art. 66 da Lei 8.666/1993.
I.2.1. Alegações de defesa da Sra. Lúcia Helena Silva Feio, diretora de Administração de Ananindeua/PA, à época dos fatos (peça 48) 
17.	 Por meio de seu advogado, a responsável admite que exerceu a função de diretora interina de administração da secretaria de saúde entre 2003 e 2004, a pedido da secretária Antônia Palheta Ferreira, mas de forma precária, sem portaria de nomeação, recebendo remuneração por meio de cheque. Alega que não era ocupante de cargo público e que não detinha poder de decisão, e que apenas assessorava a secretária em reuniões nas unidades de saúde. 
18.	 Afirma que por dever de lealdade aceitou a imposição dos gestores do fundo municipal de saúde, inclusive ordens para assinar documentos, mas que desconhecia as decisões superiores e processos de compras e aquisições da secretaria, que eram tomadas a portas fechadas entre o prefeito e seus gestores. Alega que não era sua função receber os bens objeto de sua responsabilização, e que desconhece qualquer documento por si assinado, mas que tudo era conferido pela secretária de saúde.
19.	 Argumenta que não participou de prática danosa para enriquecer ilicitamente e que prova sua afirmação exibindo informações e documentos que demonstram a sua evolução patrimonial, como dados bancários, declaração de imposto de renda, ano-calendário de 2002, e recibos de entrega dos anos de 2013 a 2016, declaração de propriedade de um imóvel financiado, com as planilhas de levantamento financeiro da incorporadora, e disponibilidades bancárias. Destaca que suas contas bancárias se destinam a receber sua remuneração desde 2014 da prefeitura de Marituba e a receber depósitos e gerenciar rendimentos imobiliários como procuradora de sua genitora (peça 48, p. 1-4, 12-24, 25, 26-28 e 29-32, respectivamente) .
20.	 No âmbito de sua conduta subjetiva, invoca, citando a doutrina penal, a exclusão de sua culpabilidade, por ter agido em obediência hierárquica. Alega que esse foi seu primeiro emprego e que, até então, fora estagiária e dependente financeira da mãe. Sustenta que agiu no estrito dever de lealdade aos seus superiores ao assinar documentos inerentes a sua função, mas que desconhecia a ilegalidade de seu ato, que não era manifesta na ordem de seus superiores (peça 48, p. 4-6) . 
20.1. Alega, ainda, a ausência de dolo, o que descaracteriza a sua conduta como ato de improbidade.  Aduz que o recebimento dos bens nas unidades de saúde decorria de imposição da secretária, sendo sua assinatura nos respectivos documentos um "mero detalhe burocrático de ordem hierárquica". Reitera a ausência de intencionalidade delitiva na sua conduta, mencionando vasta jurisprudência sobre a necessária existência de dolo para caracterizar o ato de improbidade administrativa, não sendo suficiente a mera ocorrência de conduta culposa (peça 48, p. 6-10) .  
20.2. Afirma, por fim, ser injusta sua responsabilização, por ter agido movida pela boa-fé objetiva e subjetiva, reafirmando que qualquer recebimento de bens não fora realizado por si, sendo os documentos de recebimento meros termos burocráticos que lhe foram impostos não sendo sua responsabilidade a comprovação e os recebimentos dos mesmos que ao certo nem se sabe quais sejam (peça 48, p. 10-11) .
I.2.2. Análise
21.	 Para a responsabilização do agente público perante o Tribunal, a natureza do vínculo funcional que a responsável manteve com o município é irrelevante, bastando o ato de ofício que efetivamente praticou, no caso atestar notas fiscais, cumprindo etapa crucial no processo de liquidação da despesa pública. Nesse sentido, independente se agiu como servidora efetiva ou temporária, e da forma de sua remuneração, a responsável atuou como diretora do departamento de administração e, nessa condição, atestou as notas fiscais.
22.	 Acerca da negativa de enriquecimento, além de inadequada para fundamentar sua defesa, a exibição de documentos fiscais se mostra insuficiente para emissão de juízo sobre a questão. Em todo o caso, não compete ao Tribunal realizar sindicância patrimonial de responsável que não mantenha vínculo funcional com a União, para concluir acerca de enriquecimento ilícito, uma vez que a obtenção de ganhos indevidos decorrentes do ato irregular não constitui requisito para provar a ocorrência de dano ao erário.
23.	 Quanto à tese da ausência de dolo, ao contrário das ações de improbidade administrativa, nas quais o pano de fundo é a moralidade qualificada, para a responsabilização perante o TCU basta a demonstração da conduta culposa, sobretudo em se tratando de procedimento regulado por lei, no caso a liquidação da despesa pública. 
23.1. Nesse sentido, a jurisprudência do Tribunal é firme no sentido de que a condenação em débito independe da ocorrência de conduta dolosa ou de locupletamento, bastando para tanto a constatação de conduta culposa (stricto sensu) dos responsáveis pela irregularidade que ocasionou o dano ao erário (a exemplo do Acórdão 5297/2013-TCU-Primeira Câmara, rel. José Múcio Monteiro, e do Acórdão 3694/2014-TCU-Segunda Câmara, rel. André de Carvalho) .
24.	 A defesa da responsável não contesta a autoria dos fatos, mas apenas busca afastar ou mitigar a sua responsabilidade. Invocar lealdade para com os superiores não favorece a sua defesa, uma vez que o procedimento de recebimento de bens pela Administração constitui tarefa de grande responsabilidade, porque seu atesto é que cria obrigação de pagamento. Por essa razão, essa tarefa é realizada sob a égide da segregação de função. 
24.1. As provas da conduta imprópria da responsável estão sobejamente demonstradas nestes autos, uma vez que constam nos autos todas as notas fiscais por ela subscritas relativas às despesas glosadas (peça 3, p. 184-189, 164-171, 200-201, 206-207, 220-221 e 226-227) . A exceção é a nota fiscal 0261, no valor de R$ 6.499,00, cujo verso está em branco, e que será desconsiderada na composição do débito (peça 3, p. 224-225) . 
25.	Nesse sentido, a conduta da responsável foi determinante para a ocorrência do dano, devendo suas alegações de defesa serem rejeitadas.
II.	Irregularidade: não comprovação da boa e regular aplicação de recursos federais recebidos pelo município de Ananindeua/PA, destinados ao Programa Expansão da Saúde da Família (Proesf) em face da diferença encontrada entre o valor medido e o valor gasto na construção de unidades de saúde em Ananindeua, com recursos Proesf, que culminou com o pagamento a maior em R$ 98.982,60, obtida entre o pagamento efetivamente realizado à empresa SINORTE (R$ 173.541,37) e o valor medido no local (R$ 74.558,77) , irregularidade constatada pelo Denasus em fiscalização realizada no Município de Ananindeua/PA, período de 25/7 a 15/8/2007, conforme item 3.4 do seu Relatório de Auditoria 5582.
II.1. Conduta da Sra. Antônia Lúcia da Silva Palheta Ferreira: autorizar o pagamento das notas fiscais série A, n. 240 e 250, emitidas pela Empresa Sinorte - Sinalização do Norte, em 5/12/2003 e 07/1/2003, sem que os serviços tenham sido integralmente realizados, quando deveria efetuar o pagamento somente após atestada a execução dos serviços e a empresa ter comprovado o cumprimento de suas obrigações contratuais. 
Dispositivos violados: art. 37, caput c/c o art. 70, parágrafo único, da Constituição da República Federativa do Brasil, art. 80, § 1º e art. 90 do Decreto-lei 200/77, art. 39 e 42 do Decreto 93.872/86, art. 63, § 2º, III, da Lei 4.320/1964, art. 66 e art. 73, I, alínea "b", da Lei 8.666/1993 e o art. 34 da Portaria 204/GM/MS, de 29/1/2007. 
II.1.1. Alegações de defesa da Sra. Antônia Lúcia da Silva Palheta Ferreira, secretária municipal de saúde à época dos fatos
26.	 Citada, a responsável permaneceu revel quanto ao objeto do Ofício 0089/2018-TCU/SECEX-PA (peça 43) . Nesse sentido, remanesce a sua responsabilização pelo pagamento de parcelas de obras não executadas, no montante de R$ 98.982,60, não imputada na primeira citação. A responsável deve ser considerada revel, para todos os efeitos, dando-se prosseguimento ao processo, nos termos do art. 12, § 3º, da Lei 8.443/1992.
27.	 Calha ressaltar, que o dano foi apurado por meio da medição das obras contratadas nas unidades de saúde da família, efetuadas pelos auditores do Ministério da Saúde. As doze planilhas com o detalhamento dos cálculos estão inseridas nos autos (relatório de auditoria, peça 3, p. 40-46; planilhas de medição, peça 3, p. 92-144) .
28.	 Nada há nos autos que favoreça a responsável, sendo que sua conduta foi determinante para a concretização do dano. 
 II.2. Conduta do Sr. Rui Begot da Rocha: Atestar as notas fiscais n. 240 e 250, emitidas pela Empresa Sinorte - Sinalização do Norte, em 5/12/2003 e 07/1/2003, atestando o recebimento de serviços que não foram integralmente realizados, quando deveria certificar-se da efetiva prestação dos serviços constantes das notas fiscais para só então atestá-las. 
Dispositivos violados: art. 39 e 42 do Decreto 93.872/86, art. 63, § 2º, III, da Lei 4.320/1964, e art. 66 da Lei 8.666/1993.
II.2.1. Alegações de defesa do Sr. Rui Begot da Rocha, secretário de infraestrutura à época dos fatos (peça 56) 
29.	 Por intermédio de sua procuradora, o responsável apresentou alegações de defesa lastreadas em preliminares, com três eixos de argumentação, sem contestar o mérito.
30.	 O primeiro, refere-se à existência de processo judicial, com o mesmo objeto, já arquivado na 1ª Vara Federal em Belém do Tribunal Regional Federal da 1ª Região (TRF1) , que concluiu pela inexistência de provas capazes de levar a uma condenação por ato de improbidade, sem comprovação de dolo (má-fé) e de danos ao erário (peça 56, p. 2, decisão em apelação cível no processo 0032228-85.2009.4.01.3900, p. 9-22) .
31.	 O segundo, invoca o prejuízo à ampla defesa e ao contraditório, alegando que não foi ouvido acerca desses fatos quando da realização da auditoria em 2007, tampouco foi arrolado na Nota Técnica elaborada à época que levou à notificação dos outros servidores citados para apresentar justificativas para as falhas apontadas. 
32.	 Sustenta que não foi responsabilizado pelos auditores e, mesmo se o fosse, que não restou individualizada a sua conduta. Aduz, ainda, que respondia, à época, pelo departamento municipal de trânsito e pela secretaria de infraestrutura, sem participar de problemas detectados na secretaria de saúde. Ademais, que o relatório de auditoria era de cunho preliminar, elaborado sem o exercício do contraditório e que não se presta a qualquer conclusão final (peça 56, p. 3) .  
33.	 O terceiro, é o da ilegitimidade do polo passivo da demanda. Segundo o responsável, na peça 3, p. 26 dos autos, há uma afirmação de que ele não era o profissional habilitado para validar as medições. Nesse sentido, esclarece que havia uma equipe de engenheiros e técnicos da secretaria de infraestrutura que vistoriavam as obras e davam o atesto do que havia sido realizado. 
33.1. Afirma que apenas assinou a nota fiscal n. 240, no valor de R$ 88.541,37, referente à primeira medição, realizada em 5/12/2003, mas que os serviços foram efetivamente executados, e que não pode ser responsabilizado por perdas posteriores de material ou destruição do que foi medido. Acrescenta que a liquidação era posterior à assinatura da nota fiscal e que isso era de competência da secretaria de saúde. Quanto à nota fiscal 250, alega que não a assinou.
34. Sustenta que as afirmações do TCU estão baseadas em suposições, sem definir a sua suposta conduta improba nos atos inquinados (peça 56, p. 3-4) . Afirma que tanto neste processo, como no âmbito do TRF1, não foi chamado para prestar algum esclarecimento, e que não há suporte probatório mínimo para acusá-lo por quaisquer atos irregulares na gestão de recursos do Proesf e que atuou sem dolo ou culpa, invocando o princípio da presunção de inocência. Alega que não há nexo de causalidade entre sua ação com a suposta infração administrativa, porque não empenhou despesas, liquidou ou autorizou pagamentos, sendo parte ilegítima para figurar no polo passivo deste processo (peça 56, p. 5-7) .   
 II.2.2. Análise
35.	 A existência, por si só, de ação judicial em curso ou já transitada em julgado sobre os fatos objeto de análise pelo TCU não gera relação de prejudicialidade em relação ao exame da matéria. De fato, a decisão judicial mencionada pelo responsável tratou do mesmo fato aqui analisados. Não obstante, o TCU possui jurisdição e competência próprias estabelecidas pela Constituição Federal e pela sua Lei Orgânica (Lei 8.443/92) . Por isso, não obsta a sua atuação o fato de tramitar no âmbito do poder judiciário ação penal ou civil, versando sobre o mesmo assunto, dado o princípio da independência das instâncias.
35.1. Nesse sentido são os Acórdão 3036/2015-TCU-Plenário, e 10.042/2015-TCU-2ª Câmara, rel. Marcos Bemquerer; assim como os Acórdão 7752/2015-TCU-Primeira Câmara, e 7.475/2015-TCU-1ª Câmara, rel. José Múcio Monteiro; e o Acórdão 7123/2014-TCU-Primeira Câmara, rel. Bruno Dantas.
35.2. Sobre esse tema, o Supremo Tribunal Federal tem apoiado a tese da independência entre as instâncias administrativa e penal (Mandados de Segurança 26.969-DF e 25.880-DF) , no que é acompanhado pelo Superior Tribunal de Justiça (MS 7080-DF, MS 7138-DF e 7042-DF) , corroborando, por extensão, o entendimento esposado por esta Corte de Contas.
36.	 Quanto ao prejuízo ao exercício de sua defesa, em razão de não ter sido ouvido sobre os fatos em 2007, esse argumento não é suficiente para acolher a tese. Como bem ressaltou o Ministro-Relator em seu Despacho à peça 32, a aplicação do disposto no art. 6º da IN/TCU 71/2012, que autoriza a dispensa da instauração de TCE em virtude do tempo decorrido, não é obrigatória no âmbito do TCU, haja vista o comando contido na parte inicial do referido dispositivo, e dependerá de juízo discricionário de conveniência e oportunidade no exame do caso concreto (cf. Acórdãos da 2ª Câmara 1.430 e 806, ambos de 2008, e Acórdãos da 1ª Câmara 1.214 e 1.131, ambos de 2008) .
36.1. Assim, o mero decurso de tempo não é razão suficiente para o trancamento das contas, sendo preciso que, além disso, haja fundadas razões para supor que o direito à defesa tenha ficado prejudicado. No presente caso, o responsável nada demonstrou objetivamente para justificar o alegado prejuízo de sua defesa.
37.	 No tocante ao fato de exercer função estranha às competências da secretaria municipal de saúde, essa condição não é suficiente para afastar a sua responsabilidade. Ele atestou nota fiscal referente à execução de obra financiada com recursos da saúde, valendo-se da condição de secretário de infraestrutura, nada havendo de errado nisso. Nesse sentido, ao ratificar as medições efetuadas pelos técnicos e engenheiros de sua secretaria, apondo sua assinatura na nota fiscal, participou efetivamente da cadeia de liquidação da despesa, devendo responder por desconformidades decorrentes desse mister.
38.	 Sobre a natureza preliminar do relatório de auditoria, de fato, assiste razão ao responsável, mas a TCE é a via processual adequada quando constatada a ocorrência de dano como no presente caso, ocasião na qual foi-lhe oportunizado o exercício da defesa.
39.	 Quanto ao aspecto material de sua defesa, o responsável logrou demonstrar que assinou apenas a nota fiscal n. 240, no valor de R$ 88.541,37 (peça 3, p. 406-407) . Quanto à nota fiscal n. 250, no valor de R$ 85.000,00, não há como provar seu atesto, uma vez que o verso está em branco (peça 3, p. 408) . Calha ressaltar que a responsabilização solidaria do Sr, Rui Begot e da Sra. a Antônia Ferreira nesta irregularidade decorre do fato de terem atestado e autorizado o pagamento das notas fiscais 240 (R$ 88.541,37) e 250 (R$ 85.000,00) , que juntas somaram R$ 173.541,37, ao passo que os serviços medidos pela equipe de fiscalização totalizaram R$ 74.558,77, resultando em pagamento indevido no montante de R$ 98.982,60.
39.1. Nesse sentido, o débito de responsabilidade do Sr. Rui Begot, solidariamente com a Sra. Antônia Ferreira, corresponde à diferença entre o valor da NF 240 que ambos atestaram e o valor dos serviços que foram medidos/executados, resultando no valor de R$ 13.982,60 (R$ 88.541,37 - R$ 74.558,77) . O montante atribuído individualmente à Sra. Antônia Ferreira, corresponde ao valor da NF 250 (R$ 85.000,00) , cujo pagamento ordenou, e da qual foi excluída a responsabilidade do Sr. Rui Begot por falta de atesto.
40.	 Em relação à alegada falta de provas, ao contrário do alegado pelo responsável, os fatos foram apurados em planilhas de medição pela equipe de auditoria, e que estão acostadas nos autos, assim como as conclusões do relatório de fiscalização (relatório de auditoria, peça 3, p. 40-46; planilhas de medição, peça 3, p 92-144) . O fato de não ter assinado os empenhos e ordens de pagamento não afasta a sua responsabilidade, tendo em vista que praticou ato que compõe a etapa de liquidação da despesa, que antecede o pagamento, ao atestar a nota fiscal. Nesse particular, as notas de empenho, ordens de pagamento, cheques e extratos bancários também estão acostadas nos autos, compondo o acervo probatório que o responsável alega não existir (peça 3, p. 192, 390, 392, 398, 402, 418) .
41.	 Pelo exposto, as alegações de defesa do responsável devem ser acolhidas em parte, devendo ser rejeitadas quanto ao atesto da nota fiscal n. 240, por cuja diferença em relação ao valor não executado (R$ 13.982,60) , responde solidariamente com a Sra. Antônia Ferreira. 
III.	Irregularidade: não comprovação da boa e regular aplicação de recursos federais recebidos pelo município de Ananindeua/PA, destinados ao Programa Expansão da Saúde da Família (Proesf) , repassados na modalidade Fundo a Fundo, entre os meses de novembro de 2003 e janeiro de 2004, no âmbito do Sistema Único de Saúde (SUS) , em face do pagamento da nota fiscal n. 42, emitida pela empresa Cirunorte Comércio e Representações Ltda., realizado em 28/4/2004, referente à aquisição de uma autoclave vertical, sem a efetiva comprovação de recebimento do material permanente adquirido, e que não foram localizados em fiscalização in loco, irregularidade constatada pelo Denasus em fiscalização realizada no Município de Ananindeua/PA, período de 25/7 a 15/8/2007, conforme seu Relatório de Auditoria 5582.
III.1. Conduta do Sr. Joaquim Alcides Coelho Queiroz: efetuar despesas com recursos federais destinados ao Programa Expansão da Saúde da Família (Proesf) para as quais não foram apresentados documentos fiscais e contábeis comprobatórios do efetivo recebimento dos produtos adquiridos, quando deveria efetuar as despesas mediante documentação capaz de atestar a sua execução.
Dispositivos violados: art. 37, caput c/c o art. 70, parágrafo único, da Constituição da República Federativa do Brasil, art. 80, § 1º e art. 90 do Decreto-lei 200/77, art. 39 e 42 do Decreto 93.872/86, art. 63, § 2º, III, da Lei 4.320/1964, art. 66 e art. 73, I, alínea "b", da Lei 8.666/1993 e o art. 34 da Portaria 204/GM/MS, de 29/1/2007. 
III.1.1. Alegações de defesa do Sr. Joaquim Alcides Coelho Queiroz, secretário municipal de saúde, à época dos fatos (peça 49) 
42. O responsável ressalta a conclusão do próprio relator de que a quase totalidade das despesas tidas como irregulares foram assinadas por outras gestões. Explica que os empenhos foram emitidos em 5/12/2003 e 7/1/2004, mas que se afastou do cargo de secretário de saúde em 9/10/2003, sendo novamente nomeado em 26/1/2004, autorizando de boa-fé o último pagamento em 10/2/2004. Afirma que assim agiu por confiar nos procedimentos da sua antecessora, não vendo motivos para revisá-los, e que era necessário dar continuidade aos serviços. 
43.	 Ressalta que confiou nos Sra. Lúcia Feio, que na condição de diretora do Dead atestou, entre outros, o recebimento da autoclave vertical objeto da nota fiscal n. 42, emitido pela empresa Cirunorte Comércio e Representações Ltda., cujo pagamento ocorreu em 28/4/2004. Aduz que diante do atestado de recebimento definitivo foi convencido da veracidade do ato, agindo assim em outros pagamentos de valores superiores, sem que fosse demonstrada qualquer irregularidade.  
44.	 Destaca que deixou o cargo em 31/12/2004 e que o Denasus somente realizou a fiscalização entre julho e agosto de 2007, de sorte que esse largo lapso de tempo inviabiliza o exercício da contestação e o saneamento da irregularidade apontada. Diante disso, requer o parcelamento da dívida que lhe foi imputada em dezoito vezes e que, ao final, suas contas sejam julgadas regulares com ressalva (peça 49) .
 III.1.2. Análise
45.	 O responsável assume a culpa pelo pagamento da despesa glosada, alegando que agiu de boa-fé, por ter recém assumido o cargo de secretário de saúde. Entretanto, a boa-fé não é suficiente para elidir a culpa. Saliente-se que a responsabilização em razão da conduta culposa foi aplicada da mesma forma à Sra. Antônia Palheta Ferreira, que também ordenou despesas com equipamentos não localizados com base em atesto de notas fiscais pela Sra. Lúcia Feio, como analisado no item I desta instrução. 
45.1. A boa-fé pressupõe a demonstração de condições objetivas, o que o responsável não logrou fazer nas suas alegações. Os documentos acostados nos autos comprovam que o responsável não só ordenou e efetuou o pagamento da despesa, mas também assinou o empenho, etapa de assunção de obrigação pela Administração (peça 3, p. 240 e 246) . Ou seja, ao contrário do que alega, sua conduta não ficou adstrita à ordenação da despesa, etapa final que antecede o pagamento. 
46.	 Também não aproveita ao responsável o decurso do tempo, haja vista que não demonstrou objetivamente a existência de obstáculo ao exercício de sua defesa, pelos mesmos fundamentos lançados no item 36 alhures desta instrução.
47.	 Por essas razões, as alegações de defesa do responsável devem ser rejeitadas.
48.	 Sendo o valor do débito que lhe foi atribuído residual no contexto das despesas glosadas com a aquisição de equipamentos não localizados (R$ 2.267,10) , promoveu-se consulta à base processual do Tribunal, para fins de consolidação das dívidas. Verificou-se que o responsável, na mesma condição de secretário municipal de saúde de Ananindeua/PA, foi condenado a devolver aos cofres do Fundo Nacional de Saúde, valores cujo montante original é superior ao limite de R$ 100.000,00 fixado no art. 6º, inciso I, da IN/TCU 71, de 28/11/2012 (Acórdão 1173/2014-TCU-Primeira Câmara, rel. Walton Alencar Rodrigues, proferido na tomada de contas especial TC Processo 019.851/2012-0) .
III.2. Conduta da Sra. Lúcia Helena Silva Feio: atestar, na condição de diretora do Dead de Ananindeua/PA, o recebimento de bens adquiridos e posteriormente não localizados, conforme descrito no item 3.5.1 do relatório de auditoria do Denasus 5582 à peça 3, p. 46, respectivo anexo à peça 3, p. 90. 
Dispositivos violados: arts. 62 e 63 da Lei 4.320/1964, art. 39 e 42 do Decreto 93.872/1986, e art. 66 da Lei 8.666/1993.
III.1.2. Alegações de defesa da Sra. Lúcia Helena Silva Feio, diretora de Administração de Ananindeua/PA, à época dos fatos (peça 48) 
49.	As alegações de defesa da responsável foram reduzidas no item I desta instrução, nada mencionando pontualmente quanto a esse quesito (itens 17 a 20) .
III.2.2. Análise
50.	 Pelos mesmos fundamentos da análise de itens 21 a 25, as alegações de defesa da responsável devem ser rejeitadas. Deve-se apenas ressaltar que a nota fiscal n. 010826, no valor de R$ 2.267,10, atestada pela responsável, está acostada à peça 3, p. 238-239 dos autos. 
CONCLUSÃO
51.	 O exame evidencia que as alegações de defesa dos responsáveis não lograram elidir as irregularidades que lhes foram imputadas. Com relação à glosa das despesas com a aquisição de equipamentos não localizados no curso de auditoria realizada pelo Ministério da Saúde, restou caracterizada a responsabilidade dos Srs. Antônia Lúcia da Silva Palheta Ferreira, Lúcia Helena Silva Feio e Joaquim Alcides Coelho Queiroz. Contudo, do débito apurado deve ser excluída a parcela de R$ 6.499,00, em razão de que os documentos comprobatórios da despesa não estão inseridos nos autos (itens 9 a 25 e 42 a 50) .
52.	 Quanto ao pagamento por etapas de obras não realizadas, a responsabilidade recai sobre a Sra. Antônia Lúcia da Silva Palheta Ferreira, que ficou revel perante a segunda citação, em relação ao valor de R$ 85.000,00, correspondente a NF 250, e, sobre ela, solidariamente com o Sr. Rui Begot da Rocha, pelo valor de R$ 13.982,60, correspondente à diferença entre o valor da NF 240 (R$ 88.541,37) e o montante relativo aos serviços efetivamente executados (R$ 74.558,77) (itens 26 a 41) .
53.	 Em relação à conduta dos responsáveis, não há elementos que autorizem o reconhecimento da boa-fé. Ao contrário, os elementos informativos e trechos das defesas, evidenciam que os agentes agiram com negligência no processo de execução de despesas com recursos do Proesf, da qual resultou prejuízo ao Erário. 
53.1. Em decorrência, com fundamento no art. 202, § 6º, do RI/TCU, devem as presentes contas, desde logo, ser julgadas irregulares, com a condenação dos responsáveis pelos débitos apurados, na medida da participação de cada um nos fatos.
54.	 No presente caso, ocorreu a prescrição da pretensão punitiva do TCU em relação aos quatro responsáveis, à luz do entendimento firmado no Acórdão 1441/2016-TCU-Plenário, considerando que os despachos que ordenaram a primeira citação em relação a todos eles foram exarados depois de decorridos mais dez anos dos fatos.
55.	 Por fim, as irregularidades descritas acima configuram prejuízo ao erário, cujo valor atualizado até 7/3/2018 é de R$ 169.310,99, portanto, superior ao limite de R$ 100.000,00, fixado pelo art. 6º, inciso I, da Instrução Normativa TCU 71/2012, inclusive quanto ao Sr. Joaquim Alcides Coelho Queiroz, depois de consolidados seus débitos no âmbito do Tribunal. 
PROPOSTA DE ENCAMINHAMENTO
56.	 Ante os fatos expostos, submetemos os autos à apreciação, propondo:
	a) acolher as alegações de defesa do Sr. Clovis Manoel de Melo Begot (CPF: XXX.366.902-XX) , promovendo a sua a sua exclusão do rol de responsáveis deste processo, com os fundamentos invocados pelo MP/TCU (item 4) ;
	b) acolher em parte as alegações de defesa do Sr. Rui Begot da Rocha (CPF XXX.263.902-XX) , rejeitando-as quanto ao atesto da nota fiscal n. 240, por cuja diferença, em relação aos serviços efetivamente executados, responde solidariamente com a Sra. Antônia Ferreira;
	c) rejeitar as alegações de defesa apresentadas pela Sra. Antônia Lúcia da Silva Palheta Ferreira (CPF: XXX.464.412-XX) referente à citação objeto do Ofício n. 1944/2014-TCU/SECEX-PA, da Sra. Lúcia Helena Silva Feio (CPF: XXX.141.172-XX) e do Sr. Joaquim Alcides Coelho Queiroz (CPF: XXX.040.372-XX) ;  
	d) considerar revel, para todos os efeitos, a Sra. Antônia Lúcia da Silva Palheta Ferreira (CPF: XXX.464.412-XX) , quanto à citação objeto do Ofício n. 0089/2018-TCU/SECEX-PA, especificamente em relação à irregularidade de item 1, i, "a" 2, dando-se prosseguimento ao processo, nos termos do art. 12, § 3º, da Lei 8.443/1992;
	e) julgar irregulares as contas dos responsáveis adiante nominados, em razão das respectivas irregularidades apontadas, com fundamento nos arts. 1º, inciso I, 16, inciso III, alínea "c", 19, caput, e 23, inciso III, da Lei 8.443/1992 c/c com os arts. 1º, inciso I, 209, inciso III, 210 e 214, inciso III, do RI/TCU, condenando-os ao pagamento das importâncias a seguir especificadas e fixando-lhes o prazo de 15 dias para que comprove perante este Tribunal, em respeito ao art. 214, inciso III, alínea "a", do RI/TCU, o recolhimento da dívida aos cofres do Fundo Nacional de Saúde, atualizada monetariamente e acrescida de juros de mora, calculados a partir das datas indicadas, até a data do efetivo recolhimento e com o abatimento de valores acaso já satisfeitos, nos termos da legislação vigente:
	e.1.) Irregularidade: não comprovação da boa e regular aplicação de recursos federais recebidos pelo município de Ananindeua/PA, destinados ao Programa Expansão da Saúde da Família (Proesf) , repassados na modalidade Fundo a Fundo, entre os meses de novembro de 2003 e janeiro de 2004, no âmbito do Sistema Único de Saúde (SUS) , em face de pagamentos realizados sem a efetiva comprovação de recebimento do material permanente adquirido, e que não foram localizados em fiscalização in loco, irregularidade constatada pelo Denasus em fiscalização realizada no Município de Ananindeua/PA, período de 25/7 a 15/8/2007, conforme seu Relatório de Auditoria 5582.
e.1.1) responsáveis solidários: Antônia Lúcia da Silva Palheta Ferreira (CPF: XXX.464.412-XX) , secretária municipal de saúde de Ananindeua/PA, e Lúcia Helena Silva Feio (CPF: XXX.141.172-XX) , diretora de administração do mesmo órgão, ambas à época os fatos.
	Valor do débito:
	Valor original (R$) 
	Data da ocorrência

	85.456,70
	18/12/2003

	47.430,00
	26/12/2003

	13.050,50
	13/1/2004

	42.505,60
	16/1/2004

	67.900,60
	26/1/2004

	42.658,50
	26/1/2004

				Valor atualizado, com juros, até 21/3/2018: R$ 1.352.218,44 (peça 57) 
	e.1.2) responsáveis solidários: Joaquim Alcides Coelho Queiroz (CPF: XXX.040.372-XX) , secretário municipal de saúde de Ananindeua/PA, e Lúcia Helena Silva Feio (CPF: XXX.141.172-XX) , diretora de administração do mesmo órgão, ambos à época os fatos.
	Valor do débito:
	Valor original (R$) 
	Data da ocorrência

	2.267,10
	28/1/2004

				 Valor atualizado, com juros, até 21/3/2018: R$ 10.206,80 (peça 58) 
	e.2) Irregularidade: não comprovação da boa e regular aplicação de recursos federais recebidos pelo município de Ananindeua/PA, destinados ao Programa Expansão da Saúde da Família (Proesf) em face da diferença encontrada entre o valor medido e o valor gasto na construção de unidades de saúde em Ananindeua, com recursos Proesf, que culminou com o pagamento a maior em R$ 98.982,60, obtida entre o pagamento efetivamente realizado à empresa SINORTE (R$ 173.541,37) e o valor medido no local (R$ 74.558,77) , irregularidade constatada pelo Denasus em fiscalização realizada no Município de Ananindeua/PA, período de 25/7 a 15/8/2007, conforme item 3.4 do seu Relatório de Auditoria 5582.
	e.2.1) responsáveis solidários: Antônia Lúcia da Silva Palheta Ferreira (CPF: XXX.464.412-XX) , secretária municipal de saúde de Ananindeua/PA, e Rui Begot da Rocha (CPF XXX.263.902-XX) , secretário municipal de infraestrutura do mesmo município, ambos à época dos fatos.
	Valor do débito:
	Valor original (R$) 
	Data da ocorrência

	13.982,60
	17/12/2003

				 Valor atualizado, com juros, até 21/3/2018: R$ 63.592,78 (peça 61) 
	e.2.2) responsável: Antônia Lúcia da Silva Palheta Ferreira (CPF: XXX.464.412-XX) , secretária municipal de saúde de Ananindeua/PA, à época dos fatos.
	Valor do débito:
	Valor original (R$) 
	Data da ocorrência

	31.363,20
	22/1/2004

	53.636,80
	10/2/2004

				Valor atualizado, com juros, até 21/3/2018: R$ 379.689,01 (peça 60) 
	f) autorizar, desde logo, a cobrança judicial das dívidas, nos termos do art. 28, inciso II, da Lei 8.443/1992 c/c o art. 219, inciso II, do RI/TCU, caso não atendida a notificação;
	g) autorizar, desde logo, com fundamento no art. 26 da Lei 8.443/1992 c/c o art. 217 do RI/TCU, o parcelamento da dívida do Sr. Joaquim Alcides Coelho Queiroz (CPF: XXX.040.372-XX) , em dezoito parcelas, e dos demais responsáveis, caso seja de seu interesse, em até 36 (trinta e seis) parcelas, incidindo sobre cada uma os encargos legais devidos, sem prejuízo de alertá-los de que, caso optem por essa forma de pagamento, a falta de comprovação do recolhimento de qualquer parcela implicará o vencimento antecipado do saldo devedor, nos termos do art. 26, parágrafo único, da Lei 8.443/1992 c/c o art. 217, § 2º, do RI/TCU; 
	h) encaminhar cópia do acórdão ao Procurador-Chefe da Procuradoria da República no Pará, nos termos do § 3º do art. 16 da Lei 8.443/1992 c/c o § 7º do art. 209 do RI/TCU, para adoção das medidas que entender cabíveis, alertando-o de que o voto e o relatório da deliberação podem ser consultados no endereço www.tcu.gov.br/acordaos; e
	i) Dar ciência da deliberação aos responsáveis e, em obediência ao art. 18, § 6º, da Resolução TCU 170/2004, à Secretaria de Atenção à Saúde do Ministério da Saúde (SAS) .
	
	É o relatório.

Dennis Verbicaro Soares (OAB/PA 9.685) e outros; Mário David Prado Sá (OAB/PA 6.286), e outros; Nathália Carolina Alves Begot (OAB/PA 19.200); Marcelo Lima Lavareda da Graça (OAB/PA 14.635).

Procuradora-Geral Cristina Machado da Costa e Silva.

TOMADA DE CONTAS ESPECIAL. CONVÊNIO. NÃO COMPROVAÇÃO DA REGULAR APLICAÇÃO DOS RECURSOS DISPONIBILIZADOS. CONTAS IRREGULARES DOS RESPONSÁVEIS, DÉBITO E MULTA.

TOMADA DE CONTAS ESPECIAL (TCE)

Secretaria de Controle Externo de Tomada de Contas Especial (SecexTCE).

Os presentes autos de Tomada de Contas Especial foram instaurados pela Setorial Contábil do Fundo Nacional de Saúde (FNS) do Ministério da Saúde, em desfavor do Sr. Clovis Manoel de Melo Begot (036.366.902-72) , ex-prefeito de Ananindeua/PA, e dos Srs. Joaquim Alcides Coelho Queiroz (015.040.372-00) e Antônia Lúcia da Silva Palheta (147.464.412-00) , ex-Secretários Municipais de Saúde, em virtude da não comprovação da boa e regular aplicação dos recursos federais do Sistema Único de Saúde, repassados na modalidade Fundo a Fundo, no âmbito do Programa Expansão da Saúde da Família (Proesf) ao município de Ananindeua/PA, no exercício de 2003.
Para a consecução dos objetivos do programa foram disponibilizados recursos federais na ordem de R$ 623.500,00, depositados em três parcelas entre 11/9/2003 e 21/1/2004.
O Relatório da Auditoria 5582, realizada pelo Denasus em 2007, apontou a impossibilidade de localizar parte do material permanente adquirido com os recursos em questão, devido à inexistência de registro patrimonial e de controle da distribuição de equipamentos para as unidades de saúde do município, bem como a realização de pagamentos por serviços não executados ou não comprovados, no âmbito de contrato para reforma de postos de saúde na família (peça 3, p. 40-46) .
Diante disso, foi apontado um débito no valor de R$ 305.500,90, pertinente à despesa com material permanente não localizado, e R$ 101.609,70, em virtude do pagamento por serviços não executados ou não comprovados, no âmbito de contrato para reforma de postos de saúde na família (R$ 98.982,60) , e material permanente não localizado (R$ 2.627,10) .
A responsabilidade por ressarcir os cofres do FNS foi originalmente atribuída ao Sr. Clovis Manoel de Melo Begot, prefeito municipal no período de 30/9/2003 a 31/12/2004, solidariamente com os ex-Secretários Municipais de Saúde, Sra. Antônia Lúcia da Silva Palheta (gestão de 9/10/2003 a 25/1/2004) , em relação ao débito de R$ 305.500,90, e Sr. Joaquim Alcides Coelho Queiroz (gestão de 4/2/2002 a 9/10/2003 e de 26/1/2004 a 31/12/2004) , no que tange ao débito de R$ 101.609,70.
Em uma primeira análise, verifiquei ser indevida a premissa adotada pelo Denasus para a atribuição da responsabilidade do Sr. Joaquim Queiroz, eis que as despesas realizadas nas obras onde se verificaram pagamentos por serviços não executados ou não comprovados não ocorreram em sua gestão (peça 4, p. 102) , mas sim na gestão da Sra. Antônia Lúcia da Silva Palheta (peça 32) .
Além disso, observei a necessidade de inclusão no polo passivo desta TCE do Sr. Rui Begot da Rocha, então secretário de infraestrutura do município, responsável pela atestação das notas fiscais relacionadas aos serviços não executados ou não comprovados (peça 3, p. 26 e 406-408) .
No que tange ao débito atinente aos bens materiais não localizados, foi chamada aos autos também a Sra. Lúcia Helena da Silva Feio, responsável pela atestação do recebimento dos bens adquiridos e posteriormente não localizados, conforme apurado pela auditoria do Denasus (peça 3, p. 46) .
Instados a se pronunciar nos autos, já no âmbito do TCU, os responsáveis apresentaram alegações de defesa (peças 20, 22, 23, 48, 49 e 56) .
A unidade técnica, após análise das defesas apresentadas, opinou pela irregularidade das contas dos responsáveis, por considerar que as alegações de defesa dos responsáveis não lograram elidir as irregularidades que lhes foram imputadas, à exceção do Sr. Clóvis Manoel Begot, a quem sugeriu que fosse acolhida a defesa apresentada, com sua consequente exclusão do rol de responsáveis deste processo.
O Ministério Público junto ao TCU, neste processo representando pela Procuradora-Geral Cristina Machado da Costa e Silva (peça 66) , concordou com a proposta de encaminhamento sugerida pela unidade técnica.
Feito esse histórico, passo a analisar o mérito deste processo.
Concordo com as conclusões da unidade técnica, cuja análise incorporo, desde já, às minhas razões de decidir. 
Não há como acolher a preliminar de prescrição suscitada pelos responsáveis. Não houve o transcurso de mais de dez anos entre as datas prováveis de ocorrência do dano (de 18/12/2003 a 10/02/2004) e a primeira notificação dos responsáveis, ocorrida entre 9/6/2008 a 20/4/2014 (documentos constantes na peça 4) , nos termos do art. 6º, inciso II, da IN TCU 71/2012.
Em relação aos últimos responsáveis citados neste processo, a simples alegação de prejuízo à defesa desacompanhada de elementos objetivos que a pudessem justificar não autoriza o trancamento destas contas em relação a eles. Na linha da jurisprudência desta Corte de Contas, o mero decurso de tempo não é razão suficiente para o trancamento das contas, sendo preciso que, além disso, haja fundadas razões para supor que o direito à defesa tenha ficado prejudicado, o que não restou demonstrado nos autos.
Lembro que os últimos responsáveis citados foram os que atestaram as notas fiscais de produtos que não foram encontrados ou em relação a serviços posteriormente identificados como não realizados, conforme apontado a Controladoria-Geral da União em seu relatório de auditoria, tendo por isso contribuído de forma direta com o prejuízo apurado nestes autos.
Também não vislumbro deficiência nos ofícios de citação encaminhados aos responsáveis. Neles são apontados a origem do débito, relativa à não comprovação da regular aplicação dos recursos federais em questão, bem assim encaminhada a manifestação da unidade técnica deste Tribunal, com vistas a elucidar as irregularidades apontadas na correspondente prestação de contas (peças 14, 15 e 16) .
A jurisprudência desta Corte de Contas há muito consolidou o entendimento de que constitui ônus do gestor a produção das evidências necessárias para comprovar o adequado uso dos recursos públicos que lhe foram confiados, consoante disposições contidas no art. 70, parágrafo único, da Constituição Federal, e no art. 93 do Decreto-lei 200/1967, não cabendo a este Tribunal, portanto, realizar diligência para a obtenção de provas em favor do aludido gestor (Acórdão 1599/2007-TCU-Plenário, 611/2007-1ª Câmara e 1.098/2008-2ª Câmara) .
O não desempenho desse mister autoriza a condenação do gestor ao ressarcimento dos valores cuja execução não restou comprovada, sob a presunção da existência de dano ao erário.
A responsabilidade dos jurisdicionados perante o TCU é de natureza subjetiva e pode ser caracterizada pela presença de dolo ou erro grosseiro, este último conceituado como erro manifesto, evidente e inescusável praticado com culpa grave, mediante ação ou omissão com elevado grau de negligência, imprudência ou imperícia (art. 12 do Decreto 9.830/2019) .
Entendo que a inexistência de registro patrimonial e controle de distribuição de equipamentos para as unidades de saúde municipais e a realização de pagamentos por serviços não executados ou não comprovados, no âmbito de contrato para reforma de postos de saúde na família, conforme apurou o Denasus (peça 3, p. 40-46) , podem ser enquadrados como erro grosseiro a sujeitar os gestores à responsabilização nestes autos.
No caso em apreço, o Denasus apontou irregularidades na gestão dos recursos disponibilizados ao Fundo Municipal de Saúde entre dezembro de 2003 e abril de 2004, época em que estavam investidos no cargo de Secretário Municipal de Saúde, a Sra. Antônia Lúcia da Silva Palheta (nomeada em 9/10/2003 e exonerada em 25/1/2004 (peça 1, p. 68) ) e o Sr. Joaquim Alcides Coelho Queiroz, nomeado em 4/2/2002, exonerado em 9/10/2003 e novamente nomeado em 26/1/2004 e exonerado em 31/12/2004 (peça 4, p. 106) .
Conforme bem apontou o MPTCU, a Lei Orgânica do município de Ananindeua/PA (Lei 942/1990) , em seu arts. 163, parágrafo único, e 172, alinhada aos normativos federais de regência da matéria, atribui à Secretaria Municipal de Saúde as competências de administração do Fundo Municipal de Saúde e de direção do Sistema Único de Saúde do ente federativo.
Além disso, os atos de ordenação das despesas inquinadas foram implementados pelos referidos secretários municipais (peça 3, p. 154-418) .
Disso deflui a responsabilidade dos referidos gestores em relação ao débito apurado nestes autos, não havendo que se falar em responsabilização objetiva, conforme alegam os gestores.
O ordenador de despesa tem o ônus de demonstrar a regular aplicação dos recursos, presumindo-se sua responsabilidade por irregularidade material ou formal na liquidação da despesa, afastada essa quando comprovada a prática exclusiva do ato irregular por subordinado que exorbitou das ordens recebidas. Inexiste essa comprovação nos autos.
Não merece acolhida a alegação de que a fiscalização patrimonial não estaria a cargo do Secretário Municipal de Saúde. Conforme evidenciado pelo Denasus, a falha relativa à não localização de material permanente foi ocasionada pelo descumprimento da Instrução Normativa 205/1998, da Secretaria de Administração Pública da Presidência da República/Sedap, uma vez que não existia no departamento de almoxarifado da Secretaria Municipal de Saúde nenhum instrumento de controle, em que fossem consignados os registros de movimentação dos equipamentos entre esse departamento e as unidades de saúde (peça 3, p. 46) .
Considerando que caberia ao ordenador de despesa zelar pelos recursos por ele gerenciados, não há como afastar a responsabilidade dos secretários municipais que se omitiram em estabelecer controles patrimoniais.
Não vislumbro vício processual na ausência de chamamento aos autos dos dirigentes dos almoxarifes e encarregados de material. Ainda que fosse possível aventar a responsabilidade de tais agentes, não se pode esquecer que o instituto da solidariedade passiva é benefício conferido pelo legislador ordinário ao credor, que pode exigir de um ou de alguns dos devedores o pagamento da integralidade da dívida.
 Também não podem ser acatadas as defesas apresentadas pelos responsáveis pelas atestações das despesas ora inquinadas. A atestação não é mero ato burocrático, mas etapa crucial no processo de liquidação da despesa pública, a cuja regularidade deve estar atento o subscritor do ato, sob pena de sua responsabilização pelo dano porventura ocorrido, como aconteceu no caso vertente.
 Conforme ressaltou a unidade técnica, o responsável Rui Begot conseguiu demonstrar que atestou somente uma das notas fiscais originalmente a ele atribuídas (NF 240) , resultando em um débito no valor de R$ 13.982,60, referente à diferença entre o valor da nota fiscal, R$ 88.541,37 (peça 3, p. 406-407) , e os serviços efetivamente medidos pela fiscalização (R$ 74.558,77) .
Entendo caracterizada nos autos a prescrição da pretensão punitiva deste Tribunal, motivo pelo qual deixo de propor a aplicação da multa prevista no art. 57 da Lei 8.443/1992. De fato, os atos que determinaram as citações foram expedidos após o interregno de dez anos previsto no art. 205 do Código Civil, utilizado subsidiariamente por este Tribunal, conforme Acórdão 1441/2016-TCU-Plenário.
	Dessa forma, face à inexistência nos autos de documentos que afastem as irregularidades apontadas nestes autos, acompanho a proposta de encaminhamento oferecida pela unidade técnica, com apoio do MPTCU, e VOTO pela adoção da minuta de acórdão que trago à consideração deste colegiado.
TCU, Sala das Sessões Ministro Luciano Brandão Alves de Souza, em 8 de outubro de 2019.
Ministro VITAL DO RÊGO 
Relator